ACORDAO-COMPLETO-2435524

ACÓRDÃO 11827/2020 ATA 37/2020 - PRIMEIRA CÂMARA

VISTOS, relatados e discutidos estes autos que tratam de embargos de declaração opostos por Sérgio Barreto de Miranda, ex-prefeito de Panelas/PE (gestão 1997-2000, 2001-2004, 2009-2012 e 2013-2016) , contra o Acórdão 8563/2020-TCU-Primeira Câmara;
ACORDAM os Ministros do Tribunal de Contas da União, reunidos em Sessão da 1ª Câmara, ante as razões expostas pelo Relator, em:
9.1. conhecer, com fulcro no art. 34, § 1º, da Lei 8.443/1992, os embargos de declaração opostos por Sérgio Barreto de Miranda, para, no mérito, rejeitá-los; e
9.2 dar ciência desta deliberação ao recorrente.

Embargos de declaração em face do Acórdão 8.563/2020-TCU-1ª Câmara.

Primeira Câmara

Município de Panelas/PE.

3. Recorrente: Sérgio Barreto de Miranda (XXX.051.824-XX).

13.1. Ministros presentes: Walton Alencar Rodrigues (Presidente), Benjamin Zymler, Bruno Dantas e Vital do Rêgo (Relator).
13.2. Ministros-Substitutos presentes: Augusto Sherman Cavalcanti e Weder de Oliveira.

VITAL DO RÊGO

Ministro Vital do Rêgo.

Cuida-se de embargos de declaração opostos por Sérgio Barreto de Miranda (peça 119) , ex-prefeito de Panelas/PE (gestão 1997-2000, 2001-2004, 2009-2012 e 2013-2016) , em face do Acórdão 8563/2020-TCU-Primeira Câmara, que conheceu e rejeitou os embargos de declaração apresentados pelo ora embargante, em vista do Acórdão 6676/2020-TCU-Primeira Câmara.
O embargante alega existir obscuridades e omissão no Acórdão 8563/2020-TCU-Primeira Câmara em vista dos seguintes aspectos (peça 119) :
 (...) 
DAS RAZÕES DOS EMBARGOS
Inicialmente, gostaríamos de ratificar na inteireza o contido nos Embargos de Declaração que ensejaram a decisão ora embargada. A seguir, pedimos permissão para trazer à cognição de V. Exa., registros que embasam esses aclaratórios, senão vejamos:
Compulsando o voto, mais precisamente no seu item 2, nos deparamos com a síntese das razões consignadas nos primeiros embargos, quando foram analisadas as contradições e a omissão apontadas.
 (...) 
O item 4 do voto, contempla a análise do mérito dos embargos, e com as vênias de estilo, gostaríamos de infirmar que nos deparamos com interpretações que não são consoantes com o exposto naqueles aclaratórios.
 (...) 
Basta compulsar o item 1, às fls. 12, dos nossos embargos para verificar que houve um equívoco de natureza interpretativa em relação ao que foi esposado na dedução de V. Exa., estampada nas considerações acima retratadas.
Em nenhum momento trouxe à colação, a tese da intempestividade dessa TCE.
Ao fazermos remissão a esse fato, foi para contemplar o item 14 do Acórdão 9462/2018-TCU-Primeira Câmara, que assim se referiu: "No caso em exame, a vigência do convênio em tela expirou em 30/12/2007, (...) "
Este complemento não consta na transcrição que foi feita no bojo do voto.
Ao abordarmos o contido no item 14 do Acórdão 9462/2018-TCU-Primeira Câmara, foi para confirmar que a vigência do convênio sob o escrutínio desse Tribunal tinha se expirado em 30/12/2007, e como tal, não poderia o embargante, diante dessa realidade fática, e do impedimento de natureza legal, praticar qualquer ato, tudo porque tendo fluído o prazo, o contrato resta extinto, e caso viesse a ocorrer qualquer prática, ela se configuraria uma execução sem cobertura contratual que a respaldasse, o que é ilegal (§ único do art. 60 da Lei 8.666/93) .
Em razão disso e da forma mais respeitosa, apontamos naquela ocasião a ocorrência da figura da contradição, tudo porque o eminente relator ao usar o Acórdão 9462/2018-TCU-Primeira Câmara para respaldar as suas razões de decidir, reconhece que o ajuste havia se vencido em 30/12/07 (Item 14 do Acórdão) .
E mesmo assim, resta consignado nos itens 28 e 29 do voto o que se segue:
 (...) 
Como bem se observa, os itens acima retratados insistem em atribuir responsabilidade ao embargante por não ter adotado medidas durante a sua gestão (2009-2012; 2013-2016) que permitissem a conclusão da obra objeto de Contrato de Repasse.
Aí, é de se questionar, como poderia o então Prefeito praticar qualquer ato no âmbito do convênio, se o seu prazo de vigência findou-se em 30/12/07?
Se assim tivesse procedido, os atos praticados estariam eivados pela ilegalidade por terem ocorrido depois do término da avença multicitada, em completo desrespeite a vários comandos de regência, dentre eles, o art. 60, § único da Lei 8.666/93 e o art. 8º, inciso V da IN/STN/97.
Com estribo nessas considerações, pleiteamos que essa contradição seja reparada e dessa forma, a decisão recorrida seja reformada, aplicando-se o efeito modificativo.
Constam nos itens 6,7, 8, 9, 10 e 11 do voto, as seguintes considerações:
 (...) 
Ocorre que o instrumento notificatório é datado de 06/10/11, e o ajuste teve o seu vencimento em 30/12/07, portanto a comunicação endereçada pela Caixa ocorreu depois de transcorrido o lapso temporal de quase quatro anos depois da sua vigência, quando o convênio já tinha deixado de fazer parte do mundo jurídico, e em sendo assim, deixando de produzir efeitos de qualquer natureza.
Então, a alegada oportunidade de finalizar a obra já não existia em 06/10/11, em razão da avença ter se expirado em 30/12/07.
Ademais, o ora embargante assumiu o seu mandato à frente da Prefeitura de Panelas em 01/01/2009, portanto quase dois anos depois de findo o prazo do ajuste.
Por todas essas razões, a contradição se faz presente quando o julgado apresenta proposições inconciliáveis com os comandos de regência, em especial o preconizado no art. 60, § único da Lei 8.666/93.
Em diversas ocasiões, o Tribunal tem se debruçado sobre esta mesma questão e tem decidido de maneira uniforme em relação ao caso tratado no ambiente dessa Tomada de Contas Especial, por exemplo:
 (...) 
Restando nítido o posicionamento dessa Corte de Contas em vários Acórdãos, em especial os prefalados, quando em todos os julgados restaram nessas assentadas a seguinte decisão que se aplica in totum ao caso vertente: "abstenha-se de autorizar a execução de serviços sem cobertura contratual, em conformidade com o disposto nos artigos 60, parágrafo único (...) ".
Não remanescendo nenhuma dúvida que o ora embargante não poderia praticar os atos que lhes foram cobrados no âmbito desse processo.
Com base nessas deduções, pugna-se que a esses embargos sejam aplicados o efeito modificativo com o propósito de reformar na inteireza, a decisão que foi prolatada em desfavor do embargante.
Na sequência, a omissão alegada é tratada no item 12 do voto, e a exemplo das análises e interpretações aplicadas em relação às contradições consignadas, observamos mais uma vez, um equívoco naquilo que consta dos nossos embargos e o deduzido pelo Relator.
Em apertada síntese, explicitamos abaixo as razões esposadas pela Douta representante do Ministério Público no sentido de afastar a responsabilização do ora embargante, são elas:
 (...) 
O eminente Relator ao analisar a omissão anotada nos primeiros embargos vis a vis a manifestacão do Ministério Público, assim consignou o seu posicionamento distribuído nos itens 12, 13 e 14 do seu voto:
 (...) 
E cediço que a remansosa jurisprudência do Tribunal de Contas da Unido é no sentido de que tanto a manifestação do Ministério Público de Contas como as propostas alvitradas pelas unidades técnicas não vinculam as decisões proferidas pelos relatores nem pelos colegiados.
Em nenhum momento alegamos que o Relator ficaria adstrito a manifestação proferida pela Douta representante do Ministério Público.
O que foi realçado é que o eminente Relator ao apreciar o parecer do parquet especializado não tratou da vedação legal trazida pela Representante do Ministério Publico quando alegou que o embargante não poderia ser responsabilizado em razão de ter assumido em 2009, e que a avença já estava com a sua vigência encerrada há mais de ano (30/12/07) .
As normas que regulam a execução dos convénios e contratos de repasse são bastante claras no sentido de vetarem a realização de despesas fora do prazo de vigência dos termos pactuados. Apenas a título de registro, a questão trazida à colação por parte da Douta Representante do Ministério Público é de ordem pública, ao asseverar que o embargante não poderia ser responsabilizado, tudo porque ao assumir a Prefeitura em 2009, o ajuste já tinha se vencido em 30/12/07, e caso praticasse qualquer ato depois da sua vigência, estava por violar normas dessa mesma ordem, cujo caráter impositivo e a cogência são as principais características, não podendo ser deixadas ao talante de cada um.
Com escopo nas razões acima explicitadas, requeremos que se aplique a esses embargos o caráter infringente por estarmos diante de uma das três hipóteses que são admitidas para a interposição de embargos com essa característica, ou seja, o suprimento de omissão.
Nesse contexto, pugnamos pelo conhecimento e provimento desses embargos, empregando-se os efeitos infringentes, com vistas a modificar o julgado e o seu conteúdo condenatório.
DO PEDIDO
Ante o exposto, e com base nos argumentos suscitados, requer-se o conhecimento e o provimento desse recurso, aplicando-se efeitos infringentes a decisão recorrida.
É o relatório.

Álvaro Figueiredo Maia de Mendonça Júnior (OAB/PE 14.265) e outros.

Não atuou.

EMBARGOS DE DECLARAÇÃO EM RECURSO DE RECONSIDERAÇÃO. CONHECIMENTO. REJEIÇÃO. CIÊNCIA.

TOMADA DE CONTAS ESPECIAL (TCE)

não atuou.

Em exame, embargos de declaração opostos por Sérgio Barreto de Miranda (peça 119) , ex-prefeito de Panelas/PE (gestão 1997-2000, 2001-2004, 2009-2012 e 2013-2016) , em face do Acórdão 8563/2020-TCU-Primeira Câmara, que conheceu e rejeitou os embargos de declaração apresentados pelo ora embargante, em vista do Acórdão 6676/2020-TCU-Primeira Câmara (peça 106) .
Nesta oportunidade, ao suscitar contradições e omissão no acórdão embargado, o recorrente alega, em síntese (peça 119) :
a) existir omissão no item 12 do voto condutor do Acórdão 8563/2020-TCU-Primeira Câmara, pois, naqueles aclaratórios opostos em face do Acórdão 6676/2020-TCU-Primeira Câmara, o embargante não trouxe à colação a tese da intempestividade dessa TCE, mas fez remissão a esse fato para contemplar o item 14 do Acordão 9.462/2018-TCU-1ªCâmara;
b) existir contradição no Acórdão 8563/2020-TCU-Primeira Câmara por apresentar proposições inconciliáveis com os comandos de regência, em vista de:
b.1) a vigência do convênio ter expirado em 30/12/2007 e, como tal, o embargante não poderia praticar qualquer ato, pois configuraria uma execução sem cobertura contratual que a respaldasse, o que é ilegal nos termos do art. 60, parágrafo único, da Lei 8.666/1993; e
b.2) o instrumento notificatório é datado de 6/10/2011 e o ajuste teve o seu vencimento em 30/12/2007, portanto a comunicação endereçada pela Caixa ocorreu depois de transcorrido o lapso temporal de quase quatro anos depois da sua vigência, quando o convênio já tinha deixado de fazer parte do mundo jurídico, e em sendo assim, deixando de produzir efeitos de qualquer natureza.
Preliminarmente, os presentes embargos devem ser conhecidos, ante o preenchimento dos requisitos de admissibilidade previstos no art. 34, § 1º, da Lei 8.443/1992 e a invocação dos vícios de contradição e omissão, pressupostos específicos para a espécie.
Passo a analisar o mérito dos embargos.
O embargante menciona a existência de obscuridade no Acórdão 8563/2020-TCU-Primeira Câmara, entretanto, não explicita e nem aponta em que ponto se deu esse vício. Consta dos presentes embargos:
Faz-se mister, desde logo tornar assente que ao manejarmos essa via processual, não estamos em nenhum momento revestidos do animus procrastinandi, mas sim com o intuito de sanar, com todas as vênias, as obscuridades e omissão que ao nosso sentir permearam a decisão estampada no Voto e no Acórdão ora recorrido (peça 119, p. 1) .
Portanto, não há que se falar em obscuridade a ser sanada.
Não merece acolhimento a argumentação do embargante de existência de omissão no item 12 do acórdão recorrido. O próprio embargante afirma nestes aclaratórios ter feito remissão à tese da intempestividade desta TCE. Remissão que foi abordada no voto condutor do Acórdão 8563/2020-TCU-Primeira Câmara.
Não se sustenta a alegação do embargante de existir o vício de contradição no Acórdão 8563/2020-TCU-Primeira Câmara, conforme resumido no item 2 deste voto e transcrito no relatório que o precede.
A argumentação apresentada pelo ora embargante foi enfrentada quando da apreciação dos embargos de declaração, nos termos do Acórdão 8563/2020-TCU-Primeira Câmara, e do exame do recurso de reconsideração, consoante o Acórdão 6676/2020-TCU-Primeira Câmara.
Conforme registrei no voto condutor do Acórdão 6676/2020-TCU-Primeira Câmara (recurso de reconsideração) , o julgamento pela irregularidade das contas do Sr. Sérgio Barreto, nos termos do Acórdão 9.462/2018-TCU-1aCâmara, refere-se à omissão do ora embargante em concluir o empreendimento, de modo a dar-lhe funcionalidade (peça 89) . Ademais, o Ministro Marcos Bemquerer, relator do Acórdão 9462/2018-TCU-Primeira Câmara, frisou em seu voto (peça 47) o seguinte:
42. Por derradeiro, cabe ressaltar que a mera devolução do saldo de recursos ao contratante não isenta o Prefeito de responder pelo não aproveitamento da parte executada, situação que frustra a finalidade da avença.
Quando da análise dos embargos de declaração em face do Acórdão 6676/2020-TCU-Primeira Câmara, ressaltei que (peça 107) :
9. Naquela oportunidade, concluí, com base nas informações trazidas em sede de recurso de reconsideração, que o Sr. Sérgio Barreto teve a oportunidade de finalizar a obra objeto do Contrato de Repasse 092.051-66/1999, a partir da notificação procedida pela Caixa mediante o Ofício 5.498/2011/GIDUR/CA - RSN, de 6/10/2011 (peça 2, p. 64-67) , em vista os termos do Relatório da avaliação final, de 25/8/2011 (peça 2, p. 60-63) , que expressamente condicionou a execução do teste de funcionalidade à solução das pendências no montante de R$ 8.733,33 (camada filtrante, caixas de passagem, calhas e tampas de inspeção) e à parte não concluída de serviços.
10. Friso que o Sr. Sérgio Barreto, ao apresentar seu recurso de reconsideração, não trouxe aos autos quais foram as medidas adotadas junto à Caixa em resposta ao Ofício 5.498/2011/GIDUR/CA - RSN, de 6/10/2011, a fim de solucionar as pendências apontadas pela Caixa e permitir que o objeto do Contrato de Repasse 092.051-66/1999, implantação de esgotamento sanitário, fosse entregue à população de Panelas/PE com plena funcionalidade.
Assim, o que se depreende do teor da peça 119 do ora embargante é a intenção, nessa via processual, de rediscutir o mérito da matéria julgada nos termos do Acórdão 9462/2018-TCU-Primeira Câmara, mantido na íntegra pelo Acórdão 6676/2020-TCU-Primeira Câmara (recurso de reconsideração) que teve aclaratórios rejeitados mediante o Acórdão 8563/2020-TCU-Primeira Câmara, finalidade incabível para essa espécie recursal, destinada a integrar ou esclarecer a decisão impugnada, haja vista extrapolar os limites dos embargos de declaração.
Dessa forma, não havendo qualquer vício a ser sanado, impõe-se a rejeição dos embargos ora em apreciação.
Diante do exposto, VOTO para que seja adotada a minuta de acórdão que ora trago ao exame deste colegiado.
TCU, Sala das Sessões Ministro Luciano Brandão Alves de Souza, em 20 de outubro de 2020.
Ministro VITAL DO RÊGO 
Relator